臺灣新北地方法院民事裁定
110年度消債清字第213號
聲  請  人  洪瑩珊（原名：洪美琪）



上列當事人聲請消費者債務清理清算事件，本院裁定如下：
    主  文
聲請人乙○○自中華民國一一一年六月二十八日下午三時起開始清
算程序。
命司法事務官進行本件清算程序。
    理  由
一、按債務人不能清償債務或有不能清償之虞者，得依本條例所
    定更生或清算程序，清理其債務；本條例所稱消費者，係指
    5年內未從事營業活動或從事小規模營業活動之自然人，前
    項小規模營業係指營業額平均每月新臺幣（下同）20萬元以
    下者，消費者債務清理條例（下稱消債條例）第3條、第2條
    第1項、第2項分別定有明文。又債務人對於金融機構負債務
    者，在聲請更生或清算前，應向最大債權金融機構請求協商
    債務清償方案，或向其住、居所地之法院或鄉、鎮、市、區
    調解委員會聲請債務清理之調解。債務人為前項請求或聲請
    ，應以書面為之，並提出財產及收入狀況說明書、債權人及
    債務人清冊，及按債權人之人數提出繕本或影本，亦為消債
    條例第151條第1項、第2項所明定。再法院開始清算程序之
    裁定，應載明其年、月、日、時，並即時發生效力；法院裁
    定開始更生或清算程序後，得命司法事務官進行更生或清算
    程序，消債條例第83條第1項、第16條第1項前段亦定有明文
    可參。再按消債條例第3條規定，不採現行破產法僅以「不
    能清償」為聲請破產之要件，債務人如具「不能清償之虞」
    亦可聲請更生或清算，而不必等到陷於「不能清償」之狀態
    ，使債務人得以儘早利用更生或清算程序清理債務，重建經
    濟生活，債權人之權益並可受較大之滿足。所謂「不能清償
    」，指債務人因欠缺清償能力，對已屆期之債務，全盤繼續
    處於不能清償之客觀經濟狀態者而言；而「不能清償之虞」
    ，係指依債務人之清償能力，就現在或即將到期之債務，有
    不能清償之蓋然性或可能性而言。易言之，債務人之狀態如
    置之不理，客觀上得預見將成為不能清償之情形而言，此將
    來發生不能清償之事實，不必達到高度之確信。至於債務人
    之清償能力，則包括財產、信用及勞力（技術），並不以財
    產為限，必須三者總合加以判斷仍不足以清償債務，始謂欠
    缺清償能力而成為不能清償。債務人之清償能力係處於流動
    性狀態，聲請時與法院裁定時之清償能力未必一致，應以法
    院裁定時為判斷基準時（司法院民事廳民國99年11月29日廳
    民二字第0990002160號第2屆司法事務官消債問題研討第4號
    消費者債務清理條例法律問題研審小組研審意見參照）。
二、本件聲請意旨略以：伊因家庭生活費用致積欠之無擔保或無
    優先權之債務總金額大約為1,740,863元，雖向最大債權銀
    行申請前置協商，惟伊無法負擔，以致協商不成立。又伊於
    5年內並未從事營業額平均每月20萬元以下之營業活動，復
    未經法院裁定開始更生程序或宣告破產，爰請求本院裁定准
    予清算等語。
三、經查：
  ㈠本件聲請人主張於消債條例施行後，向本院聲請債務清理調
    解，經最大債權銀行台新國際商業銀行（下稱台新銀行）提
    供每月1期，共清償180期，年利率0%，每月清償12,539元，
　　惟聲請人無法負擔，請求調解不成立，並以言詞聲請清算等
    語，是本院司法事務官即於110年9月22日諭知兩造調解不成
    立等情，有本院調解程序筆錄及調解不成立證明書可證（見
    本院110年度司消債調字第451號卷，第24頁、26頁）。是以
    ，聲請人本件聲請清算可否准許，應審究聲請人其現況是否
    有不能清償債務或有不能清償之虞之情事而定。
　㈡就聲請人之財產與收入狀況，其名下僅有重型機車1輛（97年
    10月出廠，價值甚低），無任何不動產、股票，在合作金庫
    存款餘額為119元；另有有效之南山人壽、新光人壽等保險
    ，業據聲請人陳明在卷，並有聲請人之全國財產稅總歸戶財
    產查詢清單、帳戶明細內頁、中華民國人壽保險商業同業公
    會保險業通報作業資訊系統資料查詢結果表、集保戶往來參
    加人明細資料表等件在卷可查（見本院111年度消債清字第2
    13號卷，下稱本院卷，第43頁至47頁、49頁、51頁至55頁、
    62頁至64頁）。又聲請人主張其於106年間因卵巢癌手術，
    醫師建議長期調養及追踨，以致長期無法工作，加上須照顧
    婆婆（失智症）、公公及未成年子女，108年3月至109年間
    ，由配偶（領取身障手冊）每月給付生活費3萬元供全家使
    用，嗣其因新冠疫情影響，收入銳減，每月僅能給付2萬元
    生活費，致伊已不足生活正常使用，而需每月向外借支度日
    等情，業據聲請人提出診斷證明書、身障手冊、居家長照機
    構照顧服務相關資料、108、109年度綜合所得稅各類所得資
    料清單、勞工保險被保險人投保資料表及員工薪資明細表件
    可佐（見本院110年度消債清字第86號卷第29頁至30頁、44
    頁至45頁；本院卷第23頁至29頁、50頁、159頁）。本院審
    酌上情，認聲請人目前每月可處分所得金額，應以其配偶給
    付之生活費20,000元計算為適當。
　㈢按債務人生活所必需，以最近一年衛生福利部或直轄市政府
    所公告當地區每人每月最低生活費1.2倍計算其數額並應斟
    酌債務人之其他財產；受扶養者之必要生活費用，準用第一
    項規定計算基準數額，並依債務人依法應負擔扶養義務之比
    例認定之；債務人聲請更生或清算時所提財產及收入狀況說
    明書，其表明每月必要支出之數額，與本條例第64條之2第1
    項、第2項規定之認定標準相符者，毋庸記載原因、種類及
    提出證明文件，消債條例第64條之2第1、2項及消債條例施
    行細則第21條之1第3項分別定有明文。查聲請人主張每月個
    人必要生活費用之種類及費用等細項為財產及收入狀況說明
    書所載（見本院卷第163頁至164頁），惟因支出收據難以完
    整取得，請求依政府公告之最低生活費標準定之等情，核與
    消債條例第64條之2所定依新北市政府公告111年每人每月最
    低生活費15,800元之1.2倍即18,960元相符，應屬合理可採
    。至聲請人主張與配偶共同扶養未成年子女郭○妤，扶養費
    為依政府公告之最低生活費標準，並由其與配偶平均負擔等
    情，有戶籍謄本、帳戶明細等件在卷可參（見本院卷第29頁
    、153至156頁），查郭○妤為105年2月生，堪認確有受聲請
    人扶養之必要，惟郭○妤每月尚得領取社會補助3,500元，有
    本院公務電話紀錄在卷可稽，則扣除社會補助後，聲請人與
    配偶每月須實際支出之扶養費用應為7,730元【計算式：（1
    8,960元－3,500元）÷2＝7,730元】，逾此部分之費用，應予
    剔除。
  ㈣準此，以聲請人每月可處分所得20,000元，扣除每月必要生
    活支出18,960元及扶養費7,730元後，已無餘額，惟聲請人
    所積欠債務總額，暫以全體金融機構債權人及資產管理公司
    、民間債權人現存之債權額2,141,419元【即：台新銀行859
    ,926元＋中國信託商業銀行241,458元＋日盛國際商業銀行272
    ,056元＋甲○(台灣)商業銀行44,000元（未含利息）＋陽信商
    業銀行108,000元（未含利息）＋永豐商業銀行475,979元（
    未含利息）＋林月里8萬元＋鍾沛潔6萬元＝2,141,419元】計算
    ，以聲請人之財產及收入，並其積欠多筆債務之情形以觀，
    其收入與債務差距過大，堪認其客觀上已處於因欠缺清償能
    力而不足以清償債務之經濟狀態。是以，本院依據聲請人現
    況之財產、勞力及信用等清償能力為綜合判斷，聲請人每月
    之可處分所得扣除其必要生活支出後雖有餘額，然其積欠龐
    大債務並非得短期全數清償完畢，則本件足堪認定聲請人應
    具有消債條例第3條所規定「債務人不能清償債務」之情形
    。
四、綜上所述，聲請人係一般消費者，且有無法清償債務之情事
    ，亦未經法院裁定開始更生程序或許可和解或宣告破產，復
    查無消債條例第6條第3項、第8條或第82條第2項所定駁回清
    算聲請之事由存在。從而，聲請人本件清算之聲請，洵屬有
    據，應予准許，並命司法事務官進行本件清算程序，爰裁定
    如主文。另本院查核聲請人之財產資力情形，經核聲請人並
    非毫無任何具清算價值之財產可供清算，參酌本件清算程序
    之規模，本院認尚有進行清算之實益，故不依消債條例第85
    條之規定同時終止清算程序，併予敘明。
五、依消債條例第11條第1項、第83條第1項、第16條第1項，裁
    定如主文。
中　　華　　民　　國　　111 　年　　6 　　月　　28　　日
                  民事第二庭  法　官　宋泓璟
以上正本係照原本做成。
本件裁定不得抗告。
本裁定已於111年6月28日下午3時公告。 
中　　華　　民　　國　　111 　年　　6 　　月　　28　　日
                              書記官  鄧筱芸